臺灣高等法院臺南分院刑事判決
上　訴　人　臺灣雲林地方法院檢察署檢察官
上　訴　人
即　被　告　乙○○
上　訴　人
即　被　告　丙○○
　　　　　　　　　　號
上列二人共同
選任辯護人　張智學　律師
被　　　告　甲○○　女　42歲（民國○○年○月○日生）
　　　　　　　　　　身分證統一編號：Ｚ000000000號
　　　　　　　　　　住雲林縣古坑鄉○○村○鄰○○路四九號
上列上訴人因被告傷害案件，不服臺灣雲林地方法院93年度簡上
字第160號中華民國94年7月11日第一審判決（聲請簡易判決處刑
書案號：臺灣雲林地方法院檢察署93年度偵字第1219號，經由臺
灣雲林地方法院之第二審合議改依通常程序審理），提起上訴，
本院判決如下：
    主  文
原判決關於被告乙○○、丙○○部分均撤銷。
乙○○、丙○○共同傷害人之身體，各處有期徒刑陸月，如易科
罰金，均以參佰元折算壹日。
其餘上訴駁回（被告甲○○部分）。
    事  實
一、乙○○與丙○○係朋友關係，與甲○○係鄰居關係。丙○○
    之老闆莊知和因在甲○○隔壁興建房屋，需佔用甲○○土地
    搭鷹架，莊知和因甲○○電約商談搭鷹架事宜，遂邀約涂朝
    勇與數名不詳姓名之人雲林縣古坑鄉○○村○○路49號住處
    與甲○○商量，當時甲○○兒子簡清華在場，其間並請李長
    興至上述甲○○住處調解，惟雙方談話並無交集，甲○○不
    同意莊知和利用其土地搭鷹架，互相大聲對談，嗣後乙○○
    、丙○○從上述住處外面進入並加入商談搭鷹架之情事，嗣
    於93年2月9日18時許，林孟婷自外返回甲○○住處，同時因
    雙方無法達成協議，乙○○與丙○○竟基於傷害人身體之犯
    意聯絡，乙○○即以「利雪、利雪、幹你娘雞歪」等語辱罵
    甲○○（公然侮辱部分未據告訴），復毆打甲○○頭部，致
    使甲○○倒地，李長興見狀，即拉開乙○○，而丙○○趁隙
    將甲○○壓在地上，亦出手毆打甲○○頭部、左腰部及上唇
    ，而簡清華即將丙○○架開，因而致使甲○○受有頭部鈍傷
    致上唇血腫、左腰鈍傷等傷害。
二、案經甲○○訴由雲林縣警察局斗南分局報請台灣雲林地方法
    院檢察署檢察官偵查後聲請簡易判決處刑。
    理  由
壹、被告乙○○及丙○○部分
一、訊據被告乙○○、丙○○於本院審理時就上述犯罪事實坦承
    不諱並為有罪之陳述（見本院卷33頁、35頁、57頁、62頁）
    ，核與告訴人甲○○指訴情節相符，復經證人簡清華於偵查
    中所證述情節相符，復有財團法人佛教慈濟綜合醫院大林分
    院於94年10月6日函所檢附之甲○○病情說明及病歷各一件
    、甲○○受傷照片1張在卷可稽，而上開財團法人佛教慈濟
    綜合醫院大林分院函所檢附甲○○病情說明及病歷所記載，
    告訴人甲○○經診斷係受有1、頭部鈍傷致上唇血腫、2、左
    腰鈍傷等傷害；治療經過當日予照頭部X光及腰部X光並驗尿
    ，影像檢查及驗尿無異常現象。理學檢查發現上唇血腫（為
    鈍傷），左側腰部壓痛，為肌肉鈍傷等情，並與甲○○受傷
    照片顯示上唇血腫情狀相符。被告乙○○、丙○○上開自白
    核與犯罪事實相符，應堪信為真實，本件事證明確，被告乙○○、丙○○犯行，均堪認定。
二、核被告乙○○、丙○○所為，均係犯刑法第277條第1項之傷
    害罪。被告乙○○、丙○○彼此間，有犯意聯絡及行為分擔
    ，應依刑法第28條規定，論以共同正犯。
三、原審以被告乙○○、丙○○傷害犯行，罪證明確，因予論罪
    科刑，固非無見。惟查：(1)原判決事實記載告訴人甲○○受
    有頭部外傷、左腰挫傷及上唇擦傷等傷害，與本院認定告訴
    人甲○○係受有1、頭部鈍傷致上唇血腫、2、左腰鈍傷等傷
    害之事實不相符合，尚有未合。(2)原判決事實認定被告乙○○、丙○○基於傷害人身體之犯意聯絡，推由乙○○先以「
    利雪、利雪、幹你娘雞歪」等語辱罵甲○○，復毆打甲○○
    之事實，惟依本案卷證資料以觀，告訴人甲○○陳述被告丙○○沒有辱伊等語，復無證人指證被告丙○○有辱甲○○等情，而僅被告乙○○自承以「利雪、利雪、幹你娘雞歪
    」等語辱罵甲○○而已，此部分與事實不符。(3)原判決事實
    認定莊知和找甲○○商談時，證人林孟婷在場，此與證人林
    孟婷於原審結證：「那天（晚上）六點多回來。」；「（二
    月九日那天，甲○○、丙○○、乙○○如何發生衝突的，你
    有無看到？）沒有。」所證述不相符合，亦有未合。
    (4)原判決之事實欄並未記載：被告乙○○、丙○○傷害行為
    完畢後，竟向告訴人甲○○表示「要文，要武都可以」等語
    ，惟於理由卻記載，被告乙○○、丙○○傷害行為完畢後，
    竟向告訴人甲○○表示「要文，要武都可以」等語，原判決
    事實欄之記載與理由欄之述，亦未儘一致，實有未合。原
    審判決顯然判決理由矛盾，即有欠妥，被告乙○○、丙○○
    上訴意旨，以量刑過重為由，指摘原判決不當，為有理由，
    且原判決就被告乙○○、丙○○部分既有可議之處，自屬無
    可維持，應由本院將原判決關於被告乙○○、丙○○部分撤
    銷改判。爰審酌被告乙○○、丙○○僅因告訴人甲○○不同
    意莊知和佔用土地搭建鷹架即出手毆打告訴人甲○○成傷，
    告訴人甲○○所受有頭部、腰部傷害情形，而於本院坦承犯
    行，並願意與告訴人甲○○和解，賠償告訴人甲○○提起之
    附帶民事訴訟所要求損害賠償金額三十二萬元（然告訴人甲○○不同意），犯後態度良好等一切情狀，各量處被告乙○○、丙○○有期徒刑六月，並均諭知易科罰金之折算標準，
    以示懲儆。
貳、上訴人即被告甲○○部分
一、公訴意旨略以：被告甲○○與共犯乙○○係鄰居關係。共犯
    乙○○與告訴人丙○○係朋友關係。共犯乙○○與告訴人丙○○於93年2月9日18時許，至被告甲○○位於雲林縣古坑鄉
    ○○村○○路49號住處，雙方為搭蓋鷹架問題發生口角，進
    而爭執，共犯乙○○與告訴人丙○○竟基於傷害人身體之犯
    意聯絡，徒手無故毆打被告甲○○，致被告甲○○受有頭部
    外傷、左腰挫傷及上唇擦傷等傷害；被告甲○○則基於傷害
    人身體之犯意，以牙齒咬傷告訴人丙○○，致告訴人丙○○
    受有右前臂咬傷紅腫乙處4×4公分之傷害。因認被告甲○○
    涉犯刑法第277條第1項之傷害罪嫌云云。
二、按對於現在不法之侵害，而出於防衛自己或他人權利之行為
    ，不罰，刑法第23條前段定有明文。又不能證明被告犯罪，
    或其行為不罰者，應諭知無罪之判決，刑事訴訟法第301 條
    第1項亦定有明文。
三、查公訴人認被告甲○○涉犯上揭傷害罪行，無非以證人李長
    興警詢筆錄、證人簡清華、林孟婷警詢及檢察官訊問筆錄、
    證人丙○○檢察官訊問筆錄、照片7 張及被告甲○○警詢筆
    錄及檢察官訊問筆錄等，為其證明方法，並於本院聲請傳訊
    證人丙○○。被告甲○○辯稱：伊於93年2月9日18時許，在
    家中住宅，被打傷頭部、腰部及嘴唇，乙○○打傷伊，伊便
    倒地，不知是否咬傷丙○○，縱咬傷丙○○手部，亦屬正當
    防衛等語（見警卷第1頁至第3頁，偵查卷第10頁，原審卷第
    14頁、第34頁）。經查：
  (一)乙○○及丙○○於93年2 月9 日18時許，在雲林縣古坑鄉○○村○○路49號住處，與被告甲○○發生爭執，致使被告甲○○受有頭部外傷、左腰挫傷及上唇擦傷等傷害；被告甲○○則咬丙○○右前臂之事實，業據被告甲○○於警詢供稱：
    我是在93年2 月9 日下午6 時許，在我家住宅被打傷，我頭
    部、腰部嘴唇有多處被打傷等語明確（見警卷第1頁），並
    有元吉醫院驗傷診斷書1紙在卷可稽（見警卷第12頁）。依
    此，丙○○與乙○○確於上揭時地，與被告甲○○發生爭執
    ，且丙○○及被告甲○○分別受有上揭傷害，殆可確認。
  (二)丙○○先於檢察官訊問時證稱：（問：你在哪裡工作？）斗
    南鎮田頭里50號浚利鋼鐵公司，（問：老闆是何人？）莊知
    和。…有一群人和甲○○在講話，就是為了搭鷹架的事，我
    們搭鷹架沒有占到他們的地等語（見偵查卷第14頁、第16頁
    ）；復於原審證稱：（問：你先前為何與甲○○發生爭執？
    ）搭鷹架的事情。（問：93年2月9日發生爭執，你從何時開
    始搭鷹架？）剛好是那天。6點的時候才發生爭執等語（見
    原審卷第78頁、第79頁），經核與證人涂朝勇於原審證稱：
    （問：93年2月9日下午6時多，你有去甲○○家裡？）我有
    去他家。（問：你去他家的原因？）與我老闆上去的…甲○○打電話給我老闆說要處理鷹架的問題，我就與我老闆一起
    上去。（問：你老闆的鷹架有何問題？）蓋房子，需要搭鷹
    架，隔壁說有占用到他們的地方，我們要去拜託他們。（問
    ：有用到何人的地方？）隔壁甲○○的地方…只有丙○○是
    公司的員工等語相符（詳原審卷第86頁）。如此觀之，丙○○係因其老闆莊知和在被告甲○○隔壁搭建房屋，搭建鷹架
    ，因有必要借用鄰地，而乙○○、丙○○、證人涂朝勇及案
    外人莊知和等人，至被告甲○○住處，與被告甲○○商談借
    地搭鷹架事宜。準此，本件爭執起因，係被告甲○○與丙○○及案外人莊知和有關搭建鷹架之意見不同所致，被告甲○○與丙○○彼此間，本無存在怨隙，洵堪認定。是丙○○於
    偵訊及原審均證稱：其係爬山經過該處，剛好路過該處云云
    （見偵查卷第14頁、第15頁，原審卷第81頁），與事實不符
    ，不足採信。
  (三)乙○○與丙○○至被告甲○○住處廣場，因商談借用土地搭
    建鷹架不成後，乙○○竟出手毆打被告甲○○，被告甲○○
    因而倒地，證人李長興見狀，即將乙○○拉開，而丙○○竟
    趁隙將被告甲○○壓制在地，以右手毆打被告甲○○頭部、
    左腰部及上唇等部位，嗣經被告甲○○之子簡清華將丙○○
    架離後，丙○○始停止毆打被告甲○○等情，業據證人李長
    興於警詢證稱：我於甲○○住處庭院，發現乙○○毆打甲○○，見到甲○○倒地，我就急忙把乙○○推開等語（見警卷
    第10頁）；經核與證人簡清華先於警詢證稱：當時我媽（即
    被告甲○○）在跟人講話，後來乙○○就打過來，我媽被乙○○及其朋友壓在地上，我叔叔李長興架開乙○○，而我上
    前架開乙○○的朋友等語（見警卷第8頁），證人林孟婷於
    警詢證稱：當時甲○○在跟隔壁人講話，乙○○就過來打甲○○等語（見警卷第9頁）；於本院證稱：（問：你當時看
    到誰打甲○○？）2個人打他，1個是乙○○，另外1個我不
    認識。（問：另外一個打甲○○的人是否是丙○○？）是，
    我當時不知道他的名字等語大致相符（詳原審卷第77頁）。
    是本案係乙○○先行出手，致被告甲○○倒地後，丙○○趁
    隙再將被告甲○○壓制在地，進而出手毆打，堪以認定。此
    外，丙○○亦於本院證稱：（問：甲○○在跌倒之前咬你，
    還是跌倒後咬你？）跌倒在地上之後，咬我的…（問：甲○○被打跌倒在地上時，他有無反抗？）沒有等語明確（見原
    審卷第81頁、第82頁）。如此觀之，被告甲○○既遭乙○○
    毆打倒地，未反抗乙○○及丙○○，待丙○○再高舉右手毆
    打之際，始出口咬傷丙○○。顯然，被告甲○○係手無寸鐵
    之女子，遭受兩名壯年男子不法侵害，彼此間實力，已然懸
    殊。再參以被告甲○○經此衝突，受有1、頭部鈍傷致上唇
    血腫、2、左腰鈍傷等傷害，丙○○則僅遭被告甲○○咬傷
    ，彼此間所受傷勢，輕重有別。綜上，被告甲○○遭丙○○
    毆打之際，自屬對於自己生命、身體現在不法之侵害，客觀
    上應有防衛情狀發生，被告甲○○基於防衛自己權利之意思
    ，咬傷丙○○之行為，應係針對丙○○現在不法之侵害，為
    防衛自己權利，以抵擋丙○○之攻擊。雖致使丙○○右前臂
    紅腫，但該傷勢尚非嚴重，足認被告實施正當防衛行為，且
    未逾越必要程度，應堪認定。
  (四)丙○○於檢察官訊問時證稱：我就把手舉起來，甲○○以為
    我要打他，甲○○就咬我的手，然後大家就壓成一堆了云云
    （見偵查卷第16頁、第17頁）；於原審改證稱：（問：你有
    無去打他？）我沒有打他，我是要用拉，他就咬我云云（見
    原審卷第81頁）。依此，丙○○就如何與被告甲○○衝突一
    節，前後所證不一，已難採信。況且，丙○○於本案亦為被
    告，其對於侵害情節，本已有所保留，丙○○於偵訊及本院
    證述有無毆打被告甲○○部分，多所避重就輕，自難採信。
    此外，丙○○再於原審證稱：（問：甲○○被打跌倒在地上
    時，他有無反抗？）沒有。（問：甲○○被打跌倒在地上時
    才咬你？）對。（問：甲○○總共咬你幾次？）2、3次…（
    問：你剛才不是說甲○○被打在地上時，都沒有還手，為何
    現在又說只有你被咬？）我剛才講錯，他有反抗。（問：甲○○咬你何處？）2個地方（手指右手虎口處及右手前臂中
    處）…（問：為何驗傷單上面只有記載1處被咬傷？）可能
    我記錯。（問：「記錯」是什麼意思？）（不語）。（問：
    是否只有1個地方被咬傷？）是云云等語（見原審卷第81頁
    、第82頁）。顯見，丙○○就(1)被告甲○○倒地後，有無反
    抗，及(2)遭被告甲○○咬傷幾次等重要情節，於短暫期間內
    ，即已更改證詞，而更改證詞之理由，並非單純「記錯」一
    語，即可輕易帶過，反而可以證明丙○○就此部分侵害情節
    之描述，並非在證述侵害過程，而係在被告甲○○程序中，
    以證人身分，為自己之不法侵害犯行作答辯，實難輕信。
  (五)綜上，被告甲○○事發時，確遭丙○○毆打，而其出口咬傷
    丙○○之結果，係防衛自己權利，始抵擋丙○○之不法侵害
    ，於反抗之際，造成丙○○受有右前臂紅腫之傷害，傷勢誠
    屬輕微，應無防衛過當情事。是以，被告甲○○係對於丙○○現時不法侵害，而出於防衛自己權利之正當行為，且未過
    當，其行為自屬不罰，應為被告甲○○無罪之諭知，以期公
    允。
四、原審以被告甲○○對於丙○○之不法侵害，出於防衛自己權
    利之意思，以口咬傷丙○○，其防衛行為復未過當，被告甲○○之行為，應屬正當，其行為自屬不罰，而諭知被告甲○○無罪。本院經核原判決就被告甲○○部分，認事用法俱無
    不當，檢察官上訴意旨稱被告甲○○係在未倒地前咬傷丙○○，不得主張正當防衛云云，為無理由，應予駁回其上訴。
據上論斷，應依刑事訴訟法第369條第1項前段、第368條、第364
條、第299條第1項前段、第301條第1項，刑法第28條、第277條
第1項，第41條第1項、罰金罰鍰提高標準條例第1條前段、第2條
，判決如主文。
本案經檢察官吳忠賢到庭執行職務。
中　　華　　民　　國　　94　　年　　11　　月　　22　　日
                  刑事第五庭    審判長法　官  楊明章
                                      法　官  顏基典
                                      法　官  吳森豐
以上正本證明與原本無異。
不得上訴。
　　　　　　　　　　　　　　　　　　　書記官  李梅菊
中　　華　　民　　國　　94　　年　　11　　月　　23　　日
附錄法條：
刑法第277條：
傷害人之身體或健康者，處三年以下有期徒刑、拘役或一千元以
下罰金。
犯前項之罪因而致人於死者，處無期徒刑或七年以上有期徒刑；
致重傷者，處三年以上十年以下有期徒刑。
